【裁判字號】    95,台上,1025
【裁判日期】    950518
【裁判案由】    損害賠償
【裁判全文】
最高法院民事判決            九十五年度台上字第一○二五號
    上  訴  人  丁○○
    訴訟代理人  陳益軒律師
    複 代理 人  黃柏霖律師
    上  訴  人  甲○○
                乙○○
                丙○○
    上 列三 人
    訴訟代理人  陳中全律師
    被 上訴 人  戊○○
                        號
                        （送達代收人  陳端輝律師）
                國寶證券股份有限公司
    上 列一 人
    法定代理人  庚○○
    被 上訴 人  己○○
                富山證券股份有限公司
    上 列一 人
    法定代理人  辛○○
    上 列二 人
    共      同
    訴訟代理人  林易佑律師
    被 上訴 人  合作金庫銀行股份有限公司
    法定代理人  壬  ○
上列當事人間請求損害賠償事件，上訴人對於中華民國九十四年
七月二十九日台灣高等法院台中分院第二審更審判決（九十二年
度重上更(二)字第二八號），提起上訴，本院判決如下：
    主  文
原判決除假執行部分外廢棄，發回台灣高等法院台中分院。
    理  由
本件上訴人主張：伊等前分別於訴外人元統綜合證券股份有限公
司（下稱元統公司）開戶買賣股票，並開設有價證券集中保管帳
戶（下稱集保帳戶），將購入之股票送交台灣證券集中保管股份
有限公司（下稱台證集保公司）集中保管。嗣元統公司因故於民
國八十四年八月七日起停業，乃將伊等買賣股票事務移由被上訴
人國寶證券股份有限公司（下稱國寶公司）辦理。詎元統公司之
營業員陳菁蓮，竟於八十四年八月至八十五年一月間，偽刻伊等
之印章及盜用帳戶資料，分別冒用伊等之名義，在被上訴人富山
證券股份有限公司（下稱富山公司）開設證券買賣帳戶（下稱富
山帳戶）。而富山公司之受僱人即被上訴人己○○，未遵守非本
人親自開戶或未持本人委託書不得准予開戶之相關規定，即准陳
菁蓮冒用伊等之名義開設該買賣證券之富山帳戶。陳菁蓮再持上
述偽刻之印章及盜用之資料，前往經被上訴人合作金庫銀行股份
有限公司（下稱合庫銀行）於九十年九月十四日概括承受其資產
及債權債務之第一審共同被告保證責任台中巿第一信用合作社（
下稱台中一信），冒用伊等名義開設活期存款帳戶（下稱一信帳
戶）。台中一信之受僱人即訴外人張芳蘭，亦未核對是否本人親
自或他人持委託書開戶，即准其開設。嗣陳菁蓮又持該偽刻之印
章至國寶公司辦理集保股票匯撥，該公司之受僱人即被上訴人戊
○○，疏未核對身分及原留印鑑是否相符，即准未持有證券存摺
之陳菁蓮，將伊等所有各如原判決附表（下稱附表）一「八十四
年起訴時原持有股票數」欄所示及附表三、四、五「股份數額」
欄所示之集保股票（下稱系爭股票），匯撥至富山帳戶內。陳菁
蓮旋將之盜賣，再將得款匯入一信帳戶後悉數盜領一空，致伊等
受有損害。爰依民法第一百八十四條、第一百八十五條及第一百
八十八條規定，並於原審為訴之追加（擴張），求為命被上訴人
(一)連帶給付上訴人劉家俐、乙○○、丙○○（下稱劉家俐等三人
）各如附表三、四、五「股份數額」，與「八十五年至九十二年
底累積配發股票股利合計股數」欄所示之股票，如不能給付，應
賠償伊等各如該附表「起訴時股票價格」欄所示之金額，及加付
自訴狀繕本送達翌日起算之法定遲延利息；暨自八十四年十月十
四日（被盜賣）起均至給付日止，各該股份應受分配之股息及紅
利。(二)連帶給付上訴人丁○○如附表一各類股票「至九十三年二
月十七日止累計（股數）」欄所示之股票，及自九十三年二月十
八日起至給付日止，各該股份應受分配之股息、紅利。如不能給
付股票時，連帶給付各該股票如附表一「（每股）八十六年九月
五日價格」欄（折算）之金額，並自八十五年六月十九日起加付
法定遲延利息；暨附表二所示之現金及遲延利息之判決（上訴人
於更審前另「追加（擴張）」請求給付如附表所載起訴時股票價
格，與應返還之股票、股息及紅利按「給付日」證券交易市場開
盤價計算總金額間之「總差價」部分，業經本院九十二年度台上
字第一一三七號判決其等敗訴確定）。
被上訴人則以：系爭股票屬種類之債，不生給付不能之問題，被
上訴人為代償之請求，已屬無據。況系爭股票遭訴外人陳菁蓮盜
領，上訴人非不得本於寄託之法律關係，向受寄託之元統公司或
承受該公司業務之國寶公司請求返還，顯未因而受有損失，其請
求損害賠償，亦屬無理。另被上訴人戊○○、國寶公司又以：元
統公司停止營業期間，國寶公司僅代辦其業務，非概括承受人，
伊等將系爭股票劃撥至富山帳戶內，並無弊端，應無損害賠償責
任可言。被上訴人合作金庫則另以：系爭股票係在國寶公司或富
山公司遭盜賣，與台中一信之過失行為無相當因果關係，伊無須
負損害賠償責任各等語，資為抗辯。
原審維持第一審所為上訴人敗訴之判決，駁回其上訴及在原審追
加之訴，係以：訴外人陳菁蓮於八十四年八月至八十五年一月間
偽刻上訴人之印章及盜用其等之帳戶資料，冒用上訴人之名義，
開設「富山帳戶」及「一信帳戶」，將盜賣上訴人所有系爭集保
股票之得款盜領一空等事實，均為被上訴人所不爭執。而上訴人
在元統公司開設證券集中保管帳戶，買入系爭股票，由台證集保
公司集中保管，核係成立八十八年民法修正時新增第六百零三條
之一所定之混藏寄託法律關係，上訴人仍保有其所有權。此就我
國證券集中保管劃撥制度，於證券交易法增修第四十三條第四項
、民法修正新增第六百零三條之一規定前，所採之「二段式法律
架構」而言，集保公司與其參加人（證券商）之客戶間，雖無混
藏寄託關係存在，但參加人與其客戶間則仍有混藏寄託關係存在
。準此，元統公司因故停業後，依其與國寶公司所簽代辦交割事
務委託書之約定，僅將其客戶集保證券之送存、領回、轉撥等事
務，委由國寶公司代辦，至於其與上訴人（客戶）間之混藏寄託
契約，則未一併移轉至國寶公司。是以系爭「富山帳戶」及「一
信帳戶」既係陳菁蓮偽刻印章、偽造署押及冒用上訴人身分資料
所開設，自非屬上訴人之帳戶。縱國寶公司承辦人即被上訴人戊
○○之過失，未確實核對印章及存摺，任令陳菁蓮冒領及轉匯系
爭股票，惟所轉入之上開帳戶因非屬於上訴人所有，對上訴人本
不生效力，上訴人與元統公司間就系爭股票所存在之混藏寄託關
係，即不因此而消滅，元統公司依約仍負有以同一種類、數量之
股票返還上訴人之義務。可見上訴人並未因陳菁蓮之盜賣股票而
受有損害。且戊○○之過失，所侵害者為元統公司之權利，亦非
直接違背對上訴人之委任事務或侵害其等權利。雖上訴人就系爭
股票之相關權利（包括配股配息等），暫時形式上無從自台證集
保公司之作業上取得，然究屬元統公司如何另依行紀契約、混藏
寄託契約對上訴人負債務不履行責任之問題，難令被上訴人負共
同侵權行為之損害賠償責任。上訴人依共同侵權行為之法律關係
，請求被上訴人連帶賠償損害，即屬無理，不應准許等詞，為其
判斷之基礎。
查原審既謂上訴人在訴外人元統公司開設證券集中保管帳戶，買
入系爭股票，由台證集保公司集中保管，其與元統公司間係成立
民法第六百零三條之一規定之混藏寄託法律關係，上訴人仍保有
該股票之「所有權」。卻又謂系爭股票遭訴外人陳菁蓮以偽刻印
章、偽造署押及冒用上訴人身分資料開設帳戶等方式，予以轉匯
後盜賣一空，上訴人之「權利」並未因而受有損害云云，先後所
論，已有矛盾之違誤。次按賠償權利人除有損害賠償請求權外，
雖同時享有對於第三人之請求權，但此僅係權利競合，其損害賠
償請求權所具「受有損害」之要件，不能因此認有欠缺（本院五
十八年台上字第一二九六號判例參照）。本件上訴人「所有」之
系爭股票遭陳菁蓮轉匯及盜賣一空後，縱上訴人「仍得」本於其
與元統公司間所成立民法第六百零三條之一之混藏寄託契約，請
求元統公司返還同一種類、品質、數量之股票，或另得依行紀或
混藏寄託契約，請求該公司賠償因系爭股票所衍生相關權利（包
括股息、股利等）所受之損害。惟揆諸上開說明，應僅係上訴人
之請求權利競合而已，是否可謂其損害賠償請求權所具「受有損
害」之要件有所缺欠？殊非無疑。原審未遑詳加研求，遽為上訴
人敗訴之判決，亦嫌速斷。再者，陳菁蓮早於八十四年八月至八
十五年一月間，即盜賣上訴人所有系爭股票，為原審所認定之事
實，則於民法第六百零三條之一，係八十八年四月二十一日所增
訂、八十九年五月五日始施行，而民法債編施行法就此並未規定
應溯及既往適用之情形下，原審未說明何以上訴人得逕依修正後
之該法條，請求元統公司返還同一種類、品質、數量之股票？而
可認上訴人未因此受有損害？即為上訴人不利之判決，自嫌疏略
，抑且難昭折服。上訴論旨，指摘原判決不當，求予廢棄，非無
理由。又上訴人丁○○請求另自八十五年六月十九日起計付利息
（原審重上更(二)字卷第二宗二一、一五八、二一三頁）之依據何
在？案經發回，宜併注意及之。
據上論結，本件上訴為有理由。依民事訴訟法第四百七十七條第
一項、第四百七十八條第二項，判決如主文。
中    華    民    國  九十五  年    五    月   十八   日
                      最高法院民事第四庭
                          審判長法官  蘇  茂  秋
                                法官  蘇  達  志
                                法官  陳  碧  玉
                                法官  王  仁  貴
                                法官  劉  靜  嫻
      本件正本證明與原本無異
                                      書  記  官
中    華    民    國  九十五  年    六    月    二    日
                                                Ａ


司法院資訊處製作；財團法人民間司法改革基金會備份。
